【裁判字號】    96,訴,6683
【裁判日期】    970125
【裁判案由】    異議之訴
【裁判全文】
臺灣臺北地方法院民事判決              96年度訴字第6683號
原      告  乙○○
訴訟代理人  何兆龍律師
被      告  聯齊工程有限公司
法定代理人  丙○○
被      告  成鋼股份有限公司
法定代理人  甲○○
上  一  人
訴訟代理人  呂康德律師
當事人間異議之訴事件，經本院於中華民國97年1 月8 日言詞辯
論終結，判決如下：
    主      文
確認被告聯齊工程有限公司對被告成鋼股份有限公司有新台幣壹
佰拾柒萬陸仟元之工程款債權存在。
訴訟費用由被告負擔。
    事實及理由
甲、程序方面：
一、本件被告聯齊工程有限公司經合法通知，未於最後言詞辯論
    期日到場，核無民事訴訟法第三百八十六條所列各款情形，
    應依原告之聲請，由其對被告聯齊工程有限公司部分一造辯
    論而為判決。
二、被告成鋼股份有限公司法定代理人原為陳司暉，嗣於訴訟繫
    屬後變更為甲○○，變更後法定代理人甲○○遂於民國96年
    11月5 日提出書狀聲明承受訴訟（見本院卷第47至49頁），
    經核與民事訴訟法第一百七十條、第一百七十五條、第一百
    七十六條規定相符，應予准許。
乙、得心證之理由：
一、原告主張：
  (一)原告即債權人於96年3 月22日依臺灣士林地方法院96年度裁
    全字第786 號民事裁定，對債務人即被告聯齊工程有限公司
    （下稱聯齊公司）聲請假扣押強制執行，經本院以96年度執
    全字第1106號假扣押事件受理在案。因被告聯齊公司於94年
    間曾向被告成鋼公司承攬位於臺北縣林口鄉之「法國小鎮」
    J-K 區工地模板組立工程（以下稱系爭工程），尚有承攬報
    酬即工程尾款1,376,000 元未領取，原告乃聲請就被告聯齊
    公司對被告成鋼公司之工程款債權為假扣押，經本院發給扣
    押命令，然被告成鋼公司卻於96年5 月21日為工程款結算後
    ，以被告聯齊公司有應做未做之工程，及由第三人代為完成
    之修補費用為由對被告聯齊公司扣款1,431,508 元，致被告
    聯齊公司無法取得任何工程尾款，惟被告聯齊公司所為扣款
    不實，且已在原告聲請本院發給扣押命令之後，不得再為抵
    銷。
  (二)為此依強制執行法第一百二十條規定提起本件確認之訴等語
    ，並聲明：確認被告聯齊公司對被告成鋼公司有1,376,000
    元之工程款債權存在。
二、被告方面：
  (一)被告聯齊公司未於言詞辯論期日到場，惟據其所提書狀則陳
    述略以：其向被告成鋼公司承攬系爭工程，經被告於96 年5
    月21日結算結果，應扣款之金額為1,431,508 元，被告聯齊
    公司已無工程尾款得領取。
  (二)被告成鋼公司則抗辯：
    被告成鋼公司向訴外人助群營造股份有限公司承攬模板組立
    工程，並將「法國小鎮」N 區透天模板組立及大樓區模板組
    立工程再轉包予被告聯齊公司承攬施作，雖被告聯齊公司對
    被告成鋼公司尚有工程款1,376,000 元得領取，惟被告聯齊
    公司所為工作有瑕疵，及應做未做之工程，以上由被告成鋼
    公司另行僱工完成，所支出之修補瑕疵費用、花費之工程款
    共1,431,508 元，被告成鋼公司得以此債權與被告聯齊公司
    之工程款債權抵銷，經被告於96年5 月21日確認結算後，被
    告聯齊公司已無工程款債權存在；又系爭工程係在96年1 月
    22 日 完工驗收，被告成鋼公司對被告聯齊公司之債權係在
    扣押命令送達前即取得，依民法第三百四十條規定仍得行使
    抵銷權。
  (三)均聲明：原告之訴駁回。
三、兩造不爭執之事實（詳見本院96年11月30日言詞辯論筆錄，
    卷第80至81頁）：
  (一)被告成鋼公司向業主助群營造股份有限公司承攬位於臺北縣
    林口「法國小鎮」工地之模板組立工程，並將「法國小鎮」
    N 區透天模板組立及大樓區模板組立工程再轉包予被告聯齊
    公司承攬施作，被告間就此模板工程於94年間存有承攬契約
    關係。
  (二)被告成鋼公司、聯齊公司於96年5 月21日就工程款完成結算
    ，由被告成鋼公司自被告聯齊公司可得請求之工程尾款即承
    攬報酬1,376,000 元中，以被告聯齊公司所完成之工作有瑕
    疵為由扣款1,431,508 元（原告否認被告成鋼公司得以扣款
    ，詳後列爭點）。
  (三)原告於96年3 月22日向本院聲請就被告聯齊公司對被告成鋼
    公司之工程款債權為假扣押查封，經本院以96年度執全字第
    1106號假扣押事件受理後，於96年3 月23日發給扣押命令，
    在假扣押債權1,450,000 元及執行費11,600元之範圍內為假
    扣押查封程序，該扣押命令於96年3 月27日送達被告成鋼公
    司。
  (四)被告成鋼公司收受扣押命令後，於96年4 月12日向本院具狀
    表示其與被告聯齊公司間工程款債權尚有若干，須經結算程
    序始能確定；嗣於96年5 月25日提出書狀向本院聲明異議，
    表示被告聯齊公司工作有瑕疵經其支出修補費用，及有應做
    未做之工程，經由其委託第三人代為完成工作後，其得以此
    等債權與被告聯齊公司之工程款債權1,376,000 元抵銷而對
    之扣款1,431,508 元，扣款後被告聯齊公司已無工程款可領
    取。
四、本件經兩造於本院96年11月30日言詞辯論期日整理後（見本
    院卷第81頁），兩造爭執之重點在於：被告成鋼公司抗辯其
    對被告聯齊公司有瑕疵修補費用債權存在，而得與被告聯齊
    公司之工程尾款即承攬報酬債權1,376,000 元抵銷，是否有
    據？
  (一)被告成鋼公司所取得之瑕疵擔保等債權是否在96年3 月27日
    前取得之債權，而得依民法第三百四十條規定行使抵銷權？
  (二)被告成鋼公司之抵銷債權抗辯，是否均有理由？
五、現就兩造爭執之重點分述如下：
  (一)原告對被告成鋼公司所為抗辯，陳述略以：否認被告成鋼公
    司所提扣款明細，蓋被告間契約係約定分期估驗計價，並且
    釐清扣款數額，但被告所提出之扣款明細卻是將系爭工程自
    95年1 月到95年11月12日止做一次性扣款結算，顯與其等間
    契約約定程序不一致，故否認被告成鋼公司得對被告聯齊公
    司扣款1,431,508 元等語。
  (二)被告成鋼公司固然抗辯其得依與被告聯齊公司間工程合約第
    八、九、十、十三條約定及契約附件模板工程補充說明相關
    約定對被告聯齊公司扣款而與其工程尾款債權抵銷等語。惟
    查：
  1.按工作有瑕疵者，定作人得定相當期限，請求承攬人修補之
    ；承攬人不於前項期間內修補者，定作人得自行修補，並得
    向承攬人請求償還修補必要之費用，民法第四百九十三條定
    有明文。再者，民法第二百二十七條規定：「因可歸責於債
    務人之事由，致為不完全給付者，債權人得依關於給付遲延
    或給付不能之規定行使其權利。因不完全給付而生前項以外
    之損害者，債權人並得請求賠償。」，關於承攬工作之物的
    瑕疵規定於民法第四百九十二條以下，定作人所負瑕疵擔保
    義務之違反，除可能構成債務不履行以外（即承攬人違反其
    對定作人所負完成無瑕疵之一定工作的義務），其違反並兼
    具擔保責任之意義。其中瑕疵擔保為一種擔保責任，不以過
    失為要件；反之，債務不履行損害賠償責任，則以有可歸責
    於承攬人之事由為必要。惟定作人無論主張承攬契約下瑕疵
    擔保權利或債務不履行損害賠償請求權，其債權之成立均須
    以：工作有瑕疵存在，即承攬人所完成之工作與約定品質標
    準不符之要件為據（民法第四百九十二條規定參照）。
  2.經查，被告間工程合約第八條「工程監督」約定，若被告聯
    齊公司施工技能低劣、工作怠忽或施工不合規定者，被告成
    鋼公司得要求改善，損失由被告聯齊公司負擔；第九條、第
    十條則係關於工地安全衛生及管理、完工驗收前之工地清理
    義務約定；而第十三條第二項則約定若被告聯齊公司偷工減
    料或開工後任意停工、施工進度嚴重落後、不能依限施工或
    發生變故不能履行責任時，經被告成鋼公司通知仍無法改善
    ，被告聯齊公司應賠償被告成鋼公司之損失等情，以上有工
    程合約書在卷可稽（見本院卷第55頁）。
  3.至於前揭工程合約附件模板工程補充說明則就被告聯齊公司
    施作模板組立工程之相關方法、程序等詳為約定，並載明被
    告成鋼公司得扣款之內涵，惟就扣款之標準及數額並未全部
    予以約明（見本院卷第63至67頁）。
  4.被告成鋼公司既然抗辯其得以被告聯齊公司工作有瑕疵、工
    作未完成為由扣款，則就其債權之存在，包括被告聯齊公司
    瑕疵及未完成之工作具體內容、修補費用確有支出等事實，
    自應負舉證之責。
  5.被告雖均陳稱其等於96年5 月21日所為扣款明細（見本院卷
    第35至37頁）為真正等語，然為原告所否認。細閱該份扣款
    明細僅記載日期、扣款金額，但關於被告聯齊公司工作瑕疵
    具體內容均付之闕如。況且，被告成鋼公司是否確已實際支
    出扣款明細上所載之修補費用、點工工資，就此扣款明細尚
    未能得以證明。
  6.原告固然聲請向業主助群營造股份有限公司調查被告聯齊公
    司完工數量、扣款明細、請款發票，並聲請訊問證人蕭名助
    即助群營造股份有限公司現場監工（見本院卷第85頁）。然
    而，被告成鋼公司已在本院97年1 月8 日言詞辯論期日自陳
    ：「助群（營造股份有限公司）向被告（成鋼公司）扣款的
    數額與被告扣款的數額會有差異，因為被告成鋼公司為了下
    包遵循合約規定會向下包多些罰則，助群公司提供扣款的明
    細會與被告扣款數額不同，蕭名助對於被告間契約的約定及
    扣款方式並不瞭解。」等語（見本院卷第97頁背面）。茲既
    被告成鋼公司與業主間、被告成鋼公司與聯齊公司間契約所
    約定之扣款方式及標準有別，據此，尚難以業主助群營造股
    份有限公司與被告成鋼公司間扣款資料或驗收付款資料，即
    查知被告聯齊公司工作有無瑕疵或完成等情。因之，原告上
    開證據方法之聲請，自無加以調查之必要。
  (三)按定作人受領工作前，對於工作確有符合民法第四百九十二
    條規定之事實，係由承攬人舉證證明；反之，定作人受領工
    作之後，則係由定作人舉證證明工作不符民法第四百九十二
    條規定。又按當事人主張有利於己之事實者，就其事實有舉
    證之責任，民事訴訟法第二百七十七條前段定有明文，被告
    成鋼公司就其所為被告聯齊公司工作有瑕疵等之抗辯，所提
    證據既不足證明，當認其有未盡舉證責任情事，所辯即無足
    採。被告成鋼公司抗辯其對被告聯齊公司有瑕疵修補費用等
    債權存在，而得與被告聯齊公司之工程尾款即承攬報酬債權
    1,376,000 元抵銷，洵無足取。
六、綜上所述，兩造對於被告聯齊公司對被告成鋼公司確實尚有
    承攬報酬工程尾款1,376,000 元並不爭執（見本院卷第45、
    92頁），而被告成鋼公司所為得行使抵銷權之抗辯，既屬無
    據，則原告依強制執行法第一百二十條規定起訴求為確認被
    告聯齊公司對被告成鋼公司有1,376,000 元之工程款債權存
    在，為有理由，應予准許。
七、本件為判決之基礎已臻明確，兩造其餘之陳述及所提其他證
    據，經本院斟酌後，認為均於判決之結果無影響，亦與本案
    之爭點無涉，自無庸逐一論述，併此敘明。
丙、結論：原告之訴為有理由，並依民事訴訟法第七十八條、第
    八十五條第一項前段，判決如主文。
中    華    民    國    97    年    1     月    25    日
                  民事第三庭  法  官  賴錦華
以上正本係照原本作成。
如對本判決上訴，須於判決送達後二十日之不變期間內，向本院
提出上訴狀。
中    華    民    國    97    年    1     月    25    日
                              書記官  林桂玉


司法院資訊處製作；財團法人民間司法改革基金會備份。
